【裁判字號】    99,台上,1913
【裁判日期】    990331
【裁判案由】    違反毒品危害防制條例
【裁判全文】
最高法院刑事判決            九十九年度台上字第一九一三號
上  訴  人  台灣高等法院檢察署檢察官
上  訴  人
即  被  告  甲○○
選任辯護人  邱群傑律師
上  訴  人
即  被  告  乙○○冒名陳怡如.
上列上訴人等因被告等違反毒品危害防制條例案件，不服台灣高
等法院中華民國九十八年十二月三十一日第二審判決（九十八年
度上訴字第三三二五號，起訴案號：台灣板橋地方法院檢察署九
十六年度偵字第一二四０一、一二四０三號），提起上訴，本院
判決如下：
    主  文
原判決撤銷，發回台灣高等法院。
    理  由
本件原判決認定上訴人即被告甲○○、乙○○各有原判決所記載
販賣、幫助販賣第一級毒品海洛因之犯罪事實，因而撤銷第一審
關於此部分之科刑判決，改判仍論處甲○○如原判決附表一所示
販賣第一級毒品，累犯，各罪刑，及論處乙○○幫助販賣第一級
毒品罪刑，固非無見。
惟查：(一)無證據能力、未經合法調查之證據，不得作為判斷之依
據，刑事訴訟法第一百五十五條第二項定有明文。而證據能力之
有無，乃法院應依職權調查之事項。又依民國九十六年七月十一
日修正前通訊保障及監察法之規定，司法警察或其他有偵查犯罪
職權之公務員應依該法第五條第二項之規定取得檢察官或法院核
發之通訊監察書，或依同法第六條之規定由檢察官口頭通知先執
行通訊監察，始得對犯罪嫌疑人、被告或其他訴訟關係人實施通
訊監察，事後亦應依規定補發通訊監察書。否則不啻脫逸法律規
範而恣意竊聽他人通訊內容，不僅違反該法所揭示實施通訊監察
所應遵守之「令狀原則」與「一定期間原則」，且嚴重侵犯人民
秘密通訊自由及隱私權。本件原判決認定被告甲○○、乙○○各
有販賣海洛因、幫助販賣海洛因等犯行，依理由、三(二)之說明
，係以甲○○與郭秋祥於九十六年四月二十一日起至同年月二十
四日止之通訊監察譯文為證據之一。惟稽之卷內資料，台北縣政
府警察局固曾於九十六年四月十八日向檢察官聲請核發通訊監察
書，並經檢察官批示「准予對上開陸線行動電話實施監察」，然
卷內似無檢察官依當時通訊保障及監察法之規定核發之通訊監察
書可憑，原審就此攸關監聽是否合法實施之事項，未為必要之調
查，逕採執行監聽所取得之錄音譯文而為不利被告等之認定，自
有應於審判期日調查之證據而未予調查之違法。(二)通訊監察譯文
，則係製作人員播放通訊監察錄音帶，依其聽取之內容，轉譯作
成，或就其線上聽取所得內容，直接記載而得，均為透過人之意
思活動予以傳達之證據，屬警員於審判外之書面陳述，依刑事訴
訟法第一百五十九條第一項規定，除法律有規定者外，不得作為
證據。原判決依憑甲○○與郭秋祥於九十六年四月二十四日之通
訊監察內容，資以認定乙○○有幫助販賣海洛因之犯行（原判決
理由、三(二)3.），固於理由貳、說明本件除郭秋祥於第一審之
證詞，有證據能力，其餘證據均經甲○○、乙○○、辯護人於第
一審及原審同意為證據，依刑事訴訟法第一百五十九條之五第一
項之規定，均有證據能力等語。然查，乙○○在原審之辯護人業
於原審提出之辯護意旨狀指稱甲○○與郭秋祥此部分通話之監聽
譯文，並無證據能力云云（原審卷第一三八頁、第一三九頁），
似未同意該監聽譯文得採為證據。原判決置而未論，逕認為有證
據能力並採為認定乙○○犯行之基礎，自有證據上理由矛盾與理
由不備之違誤。(三)審理事實之法院，對於證人前後所為矛盾或歧
異之供述，如何本於經驗法則判斷其證據價值及證明力，以定取
捨暨所形成之心證，均應於判決內闡析論敘，否則即屬判決不載
理由之違法。本件郭秋祥就其如何向甲○○取得海洛因一節，先
於偵查中證稱係向甲○○購買，嗣於第一審則改稱請甲○○幫忙
調貨各云云（原判決理由、三(一)），雖就取得海洛因、交付金
錢等陳述始終一致，然就甲○○是否基於販賣意圖或幫助取得毒
品意圖部分，則非一致。而甲○○似非坦承基於營利之意圖而販
賣海洛因予郭秋祥，原判決未為必要之說明，逕謂甲○○與郭秋
祥之間確有海洛因之交易，而為不利甲○○之認定，理由之說明
，自欠完備。(四)刑法上之幫助犯，固以幫助他人犯罪之意思而參
與犯罪構成要件以外之行為而成立，惟所謂以幫助他人犯罪之意
思而參與者，指其參與之原因，僅在助成他人犯罪之實現者而言
，倘以合同之意思而參加犯罪，即係以自己犯罪之意思而參與，
縱其所參與者為犯罪構成要件以外之行為，仍屬共同正犯，又所
謂參與犯罪構成要件以外之行為者，指其所參與者非直接構成某
種犯罪事實之內容，而僅係助成其犯罪事實實現之行為而言，苟
已參與構成某種犯罪事實之一部，即屬分擔實行犯罪之行為，雖
僅以幫助他人犯罪之意思而參與，亦仍屬共同正犯。又販賣毒品
罪是否完成，應以是否已交付毒品為判斷之準據。本件原判決認
定甲○○於九十六年四月二十四日下午一時許與郭秋祥議定以新
台幣（下同）六千元販賣海洛因一包，並由乙○○依甲○○之指
示，攜帶海洛因前往桃園縣龜山鄉○○○路附近之「長堤」汽車
旅館，將海洛因交付郭秋祥，並取得價款六千元等情，如果無訛
，乙○○既參與海洛因交易過程之交付行為，應已參與販賣第一
級毒品犯罪事實之一部，縱基於幫助之意思為之，與甲○○仍屬
共同正犯，原判決理由內謂乙○○係幫助犯販賣第一級毒品罪云
云，並為乙○○幫助販賣第一級毒品罪刑之諭知，自有適用法則
不當之違誤。以上或為檢察官、被告等上訴意旨所指摘，或屬本
院得依職權調查之事項，應認原判決有撤銷發回更審之原因。
據上論結，應依刑事訴訟法第三百九十七條、第四百零一條，判
決如主文。
中    華    民    國  九十九  年    三    月  三十一  日
                      最高法院刑事第十二庭
                          審判長法官  黃  一  鑫
                                法官  張  春  福
                                法官  林  勤  純
                                法官  李  錦  樑
                                法官  陳  國  文
本件正本證明與原本無異
                                      書  記  官
中    華    民    國  九十九  年    四    月    七    日
                                                     m

司法院資訊處製作；財團法人民間司法改革基金會備份。
